ACORDAO-COMPLETO-2365946

ACÓRDÃO 646/2020 ATA 2/2020 - PRIMEIRA CÂMARA

VISTOS, relatados e discutidos estes autos de pensões militares deferidas pelo Comando do Exército;
 ACORDAM os Ministros do Tribunal de Contas da União, reunidos em sessão da Primeira Câmara, ante as razões expostas pelo Redator, com fundamento no art. 71, inciso III, da Constituição Federal e nos arts. 1º, inciso V, 39, inciso II, e 45 da Lei 8.443/1992, em: 
9.1. considerar legais e determinar o registro dos atos de pensão militar instituídos por Manoel Ferreira dos Anjos, Edmilton Santabaia Nogueira, José Ribamar Alves Maciel, Margarido Domingos de Souza, Francisco Medeiros de Lima, João de Paula Joca e José de Paula Rodrigues;
9.2. considerar ilegais e negar registro aos atos de pensão militar instituído por Luiz Lail Medeiros, Mario Veiga e Francisco de Assis Martins Alves;
9.3. dispensar o ressarcimento das quantias indevidamente recebidas, de boa-fé, pelas interessadas, consoante o Enunciado 106 da Súmula de Jurisprudência deste Tribunal;
9.4. determinar ao Comando do Exército que:
9.4.1. faça cessar, no prazo de 15 (quinze) dias, contado a partir da ciência desta deliberação, os pagamentos decorrentes dos atos impugnados, sob pena de responsabilidade solidária da autoridade administrativa omissa, consoante disposto nos arts. 71, inciso IX, da Constituição Federal e 262 do Regimento Interno do TCU;
9.4.2. dê ciência do inteiro teor desta deliberação às beneficiárias, alertando-as de que o efeito suspensivo proveniente da interposição de eventuais recursos, caso não providos, não as exime da devolução dos valores indevidamente percebidos após a notificação;
9.4.3. envie a esta Corte de Contas, no prazo de 30 (trinta) dias, por cópia, comprovante de que a interessada teve ciência desta deliberação;
9.5. esclarecer ao Comando do Exército, com supedâneo no art. 262, § 2º, do Regimento Interno, que, no que se refere ao acúmulo de proventos por parte de Ana Cely Aguiar Medeiros, tal irregularidade poderá ser saneada caso a beneficiária renuncie a um dos rendimentos que aufere, haja vista o previsto no art. 29 da Lei 3.765/1960, e novo ato concessório seja emitido e encaminhado a este Tribunal, escoimado de todas as demais irregularidades identificadas.

Atos de Pensão militar da unidade emissora MINISTÉRIO DA DEFESA-COMANDO DO EXÉRCITO .

Primeira Câmara

Ministério da Defesa - Comando do Exército.

3. Interessados/Responsáveis:
3.1. Interessados: Adriana Passos Martins Alves (XXX.625.707-XX); Ana Cely Aguiar Medeiros (XXX.148.013-XX); Ana Maria Monteiro de Paula (XXX.507.923-XX); Esmeralda Oliveira Martins Alves (XXX.141.401-XX); Iasmi Matos Medeiros (XXX.996.833-XX); Jacinta Maria Monteiro Joca (XXX.495.123-XX); Joseane de Castro Maciel (XXX.137.783-XX); Joselia de Castro Maciel (XXX.143.983-XX); Keane de Castro Maciel (XXX.035.803-XX); Margaret Nascimento de Sousa (XXX.142.133-XX); Maria de Jesus de Souza Ferreira (XXX.915.468-XX); Marilene dos Anjos Juca de Queiroz (XXX.944.163-XX); Marta Maria Monteiro Joca de Oliveira (XXX.468.793-XX); Monica Maria Monteiro Joca Martins (XXX.138.983-XX); Neide Aparecida Nascimento de Souza (XXX.855.423-XX); Sandra Borges Santabaia Nogueira (XXX.892.593-XX); Sanne Santabaia Cavalcante (XXX.644.503-XX); Terezinha Silva Veiga (XXX.536.533-XX); Veronica Maria Monteiro Joca (XXX.324.087-XX).

13.1. Ministros presentes: Vital do Rêgo (na Presidência) e Walton Alencar Rodrigues (Relator).
13.2. Ministros-Substitutos convocados: Marcos Bemquerer Costa e André Luís de Carvalho.
13.3. Ministro-Substituto presente: Weder de Oliveira.

WALTON ALENCAR RODRIGUES

Adoto, como relatório a instrução da Secretaria de Fiscalização de Pessoal (peças 13-14) :
INTRODUÇÃO
1. Trata-se de atos de pensão militar, submetidos, para fins de registro, à apreciação do Tribunal de Contas da União (TCU) , de acordo com o art. 71, inciso III, da Constituição Federal.  Os atos foram cadastrados e disponibilizados ao TCU por intermédio do Sistema e-Pessoal, na forma do art. 2º e 4º da Instrução Normativa TCU 78/2018.
2. Os atos desse processo pertencem às seguintes unidades:
2.1.	Unidade emissora: MINISTÉRIO DA DEFESA - COMANDO DO EXÉRCITO (VINCULADOR) .
2.2.	Unidade cadastradora:  DIRETORIA DE INATIVOS E PENSIONISTAS.
2.3.	Subunidade cadastradora: SUC10 - 10ª Região Militar.
EXAME TÉCNICO
Procedimentos aplicados
3. Os procedimentos para exame, apreciação e registro de atos de pessoal encontram-se estabelecidos na Instrução Normativa TCU 78/2018 e na Resolução TCU 206/2007. Essas normas dispõem que os atos de pessoal disponibilizados por meio do e-Pessoal devem ser submetidos previamente a críticas automatizadas, com base em parâmetros predefinidos.
4. As críticas das informações cadastradas na etapa de coleta do ato foram elaboradas e validadas levando-se em conta as peculiaridades de cada ato. Os itens verificados nessa etapa são inerentes a dados cadastrais, fundamentos legais, mapa de tempo, ficha financeira, assim como eventuais ocorrências de acumulação. Trata-se de verificações abrangentes, minuciosas e precisas e sem a necessidade de ação humana e, portanto, menos suscetível a falhas. As críticas aplicadas estão discriminadas no sistema, no Menu e-Pessoal, opção “Crítica”, que podem ser acessadas mediante concessão de perfil específico a servidores do TCU responsáveis pela análise.
5. Além das críticas automatizadas, há verificação humana adicional no caso de haver alertas do sistema ou informações não formatadas, como esclarecimentos do gestor ou do controle interno.  
6. As críticas também consideram os registros do Sistema Integrado de Administração de Recursos Humanos (Siape) . O Siape disponibiliza informações atualizadas sobre as parcelas que integram os proventos, diferentemente, portanto, do e-Pessoal, que informa as parcelas no momento do registro do ato. 
7. Essa confrontação com o Siape fornece uma visão atual e verdadeira da situação, o que permite descaracterizar irregularidades e inconsistências que, embora constantes do e-Pessoal, já foram corrigidas.
8. As verificações detectadas nos atos encontram-se discriminadas na aba de pendências de cada ato no sistema e-Pessoal, bem como nos espelhos dos atos contemplados por esta instrução.
Exame das Constatações
9. Ato: 25120/2017 - Interessado: MARGARIDO DOMINGOS DE SOUZA - CPF: XXX.839.293-XX
9.1.	Beneficiários: MARGARET NASCIMENTO DE SOUSA – CPF: XXX.142.133-XX – Filho (a) ; NEIDE APARECIDA NASCIMENTO DE SOUZA – CPF: XXX.855.423-XX – Filho (a) e MARIA DE JESUS DE SOUZA FERREIRA – CPF: XXX.915.468-XX – Filho (a) 
9.2.	Parecer do Controle Interno: considerar o ato Legal.
9.3.	Por intermédio de análises realizadas por esta Unidade Técnica no presente ato, não se constatou irregularidade que obste a chancela pela legalidade.
9.4.	Encaminhamento do ato: 
9.4.1.	Considerar LEGAL e conceder registro do ato de MARGARIDO DOMINGOS DE SOUZA. 
10.	Ato: 25575/2017 - Interessado: FRANCISCO MEDEIROS DE LIMA - CPF: XXX.037.853-XX
10.1.	Beneficiário: IASMI MATOS MEDEIROS – CPF: XXX.996.833-XX – Cônjuge
10.2.	Parecer do Controle Interno: considerar o ato Legal.
10.3.	Por intermédio de análises realizadas por esta Unidade Técnica no presente ato, não se constatou irregularidade que obste a chancela pela legalidade.
10.4.	Encaminhamento do ato: 
10.4.1. Considerar LEGAL e conceder registro do ato de FRANCISCO MEDEIROS DE LIMA. 
11. Ato: 32895/2017 - Interessado: JOAO DE PAULA JOCA - CPF: XXX.926.483-XX
11.1.	Beneficiários: VERONICA MARIA MONTEIRO JOCA – CPF: XXX.324.087-XX – Filho (a) ; MONICA MARIA MONTEIRO JOCA MARTINS – CPF: XXX.138.983-XX – Filho (a) ; MARTA MARIA MONTEIRO JOCA DE OLIVEIRA – CPF: XXX.468.793-XX – Filho (a) e JACINTA MARIA MONTEIRO JOCA – CPF: XXX.495.123-XX – Filho (a) 
11.2.	Parecer do Controle Interno: considerar o ato Legal.
11.3.	Por intermédio de análises realizadas por esta Unidade Técnica no presente ato, não se constatou irregularidade que obste a chancela pela legalidade.
11.4.	Encaminhamento do ato: 
11.4.1. Considerar LEGAL e conceder registro do ato de JOAO DE PAULA JOCA. 
12.	Ato: 33475/2017 - Interessado: EDMILTON SANTABAIA NOGUEIRA - CPF: XXX.163.223-XX
12.1.	Beneficiários: SANNE SANTABAIA CAVALCANTE – CPF: XXX.644.503-XX – Filho (a) e SANDRA BORGES SANTABAIA NOGUEIRA – CPF: XXX.892.593-XX – Filho (a) 
12.2.	Parecer do Controle Interno: considerar o ato Legal.
12.3.	Por intermédio de análises realizadas por esta Unidade Técnica no presente ato, não se constatou irregularidade que obste a chancela pela legalidade.
12.4.	Encaminhamento do ato: 
12.4.1. Considerar LEGAL e conceder registro do ato de EDMILTON SANTABAIA NOGUEIRA. 
13. Ato: 34957/2017 - Interessado: LUIZ LAIL MEDEIROS - CPF: XXX.704.003-XX
13.1.	Beneficiário: ANA CELY AGUIAR MEDEIROS – CPF: XXX.148.013-XX – Cônjuge
13.2.	Parecer do Controle Interno: considerar o ato Legal.
13.3.	Por intermédio de análises realizadas por esta Unidade Técnica no presente ato, não se constatou irregularidade que obste a chancela pela legalidade.
13.4.	Encaminhamento do ato: 
13.4.1. Considerar LEGAL e conceder registro do ato de LUIZ LAIL MEDEIROS. 
14. Ato: 4775/2018 - Interessado: MANOEL FERREIRA DOS ANJOS - CPF: XXX.066.443-XX
14.1.	Beneficiário: MARILENE DOS ANJOS JUCA DE QUEIROZ – CPF: XXX.944.163-XX – Filho (a) 
14.2.	Parecer do Controle Interno: considerar o ato Legal.
14.3.	Por intermédio de análises realizadas por esta Unidade Técnica no presente ato, não se constatou irregularidade que obste a chancela pela legalidade.
14.4.	Encaminhamento do ato: 
14.4.1. Considerar LEGAL e conceder registro do ato de MANOEL FERREIRA DOS ANJOS. 
15. Ato: 5281/2018 - Interessado: JOSE RIBAMAR ALVES MACIEL - CPF: XXX.133.713-XX
15.1.	Beneficiários: JOSELIA DE CASTRO MACIEL – CPF: XXX.143.983-XX – Filho (a) ; JOSEANE DE CASTRO MACIEL – CPF: XXX.137.783-XX – Filho (a) e KEANE DE CASTRO MACIEL – CPF: XXX.035.803-XX – Filho (a) 
15.2.	Parecer do Controle Interno: considerar o ato Legal.
15.3.	Por intermédio de análises realizadas por esta Unidade Técnica no presente ato, não se constatou irregularidade que obste a chancela pela legalidade.
15.4.	Encaminhamento do ato: 
15.4.1. Considerar LEGAL e conceder registro do ato de JOSE RIBAMAR ALVES MACIEL. 
16. Ato: 5360/2018 - Interessado: MARIO VEIGA - CPF: XXX.896.413-XX
16.1.	Beneficiário: TEREZINHA SILVA VEIGA – CPF: XXX.536.533-XX – Cônjuge
16.2.	Parecer do Controle Interno: considerar o ato Legal.
16.3.	Por intermédio de análises realizadas por esta Unidade Técnica no presente ato, não se constatou irregularidade que obste a chancela pela legalidade.
16.4.	Encaminhamento do ato: 
16.4.1. Considerar LEGAL e conceder registro do ato de MARIO VEIGA. 
17.	Ato: 5854/2018 - Interessado: JOSE DE PAULA RODRIGUES - CPF: XXX.908.663-XX
17.1.	Beneficiário: ANA MARIA MONTEIRO DE PAULA – CPF: XXX.507.923-XX – Filho (a) 
17.2.	Parecer do Controle Interno: considerar o ato Legal.
17.3.	Por intermédio de análises realizadas por esta Unidade Técnica no presente ato, não se constatou irregularidade que obste a chancela pela legalidade.
17.4.	Encaminhamento do ato: 
17.4.1. Considerar LEGAL e conceder registro do ato de JOSE DE PAULA RODRIGUES. 
18. Ato: 5909/2018 - Interessado: FRANCISCO DE ASSIS MARTINS ALVES - CPF: XXX.769.918-XX
18.1.	Beneficiários: ADRIANA PASSOS MARTINS ALVES – CPF: XXX.625.707-XX – Filho (a) e ESMERALDA OLIVEIRA MARTINS ALVES – CPF: XXX.141.401-XX – Cônjuge
18.2.	Parecer do Controle Interno: considerar o ato Legal.
18.3.	Por intermédio de análises realizadas por esta Unidade Técnica no presente ato, não se constatou irregularidade que obste a chancela pela legalidade.
18.4.	Encaminhamento do ato: 
18.4.1. Considerar LEGAL e conceder registro do ato de FRANCISCO DE ASSIS MARTINS ALVES. 
CONCLUSÃO
19. A abrangência e a profundidade das verificações levadas a efeito fundamentam convicção de que os atos 4775/2018, 5909/2018, 33475/2017, 34957/2017, 5281/2018, 5360/2018, 25120/2017, 25575/2017, 32895/2017 e 5854/2018 podem ser apreciados pela legalidade, em razão de não terem sido encontradas irregularidades nos atos, de acordo com o item Exame das Constatações desta instrução.
PROPOSTA DE ENCAMINHAMENTO
20. Ante o exposto, com fundamento no art. 71, inciso III, da Constituição Federal, no art. 1º, inciso V, e art. 39, incisos I e II, da Lei 8.443/1992, no art. 260 do Regimento Interno do Tribunal de Contas da União, propõe-se: 
20.1.	Considerar LEGAIS e conceder o registro dos atos de MANOEL FERREIRA DOS ANJOS, FRANCISCO DE ASSIS MARTINS ALVES, EDMILTON SANTABAIA NOGUEIRA, LUIZ LAIL MEDEIROS, JOSE RIBAMAR ALVES MACIEL, MARIO VEIGA, MARGARIDO DOMINGOS DE SOUZA, FRANCISCO MEDEIROS DE LIMA, JOAO DE PAULA JOCA e JOSE DE PAULA RODRIGUES.
O MPTCU, representado pelo Procurador Júlio Marcelo Oliveira, divergiu quanto ao encaminhamento de um ato (peça 15) :
Trata-se de processo consolidado com dez atos de pensões militares deferidas pelo Ministério da Defesa/Comando do Exército, que receberam pareceres pela legalidade do controle interno e da Secretaria de Fiscalização de Pessoal.
A pensão militar instituída por Luiz Lail Medeiros, falecido em 4/3/2015, tem como beneficiária Ana Cely Aguiar Medeiros, na qualidade de viúva (peça 6) .
Consultas aos sistemas de informações do Instituto Nacional do Seguro Social - INSS e da Relação Anual de Informações Sociais – RAIS revelam que a interessada, além da pensão militar em apreço, recebe os seguintes benefícios:
- Aposentadoria por tempo de contribuição, concedida pelo INSS, Benefício 0470726784, com início a partir de 6/9/1991;
- Vencimentos do cargo de Dirigente do Serviço Público Estadual exercido no âmbito da Secretaria de Educação, sob o RJU estadual, com admissão a partir de 4/1/1993.
De acordo com o art. 29 da Lei 3.765/1960, em sua redação original, norma que dispõe sobre a concessão de pensões militares:
Art. 29. É permitida a acumulação:
a) de duas pensões militares;
b) de uma pensão militar com proventos de disponibilidade, reforma, vencimentos, aposentadoria ou pensão proveniente de um único cargo civil.
Com a edição da MP 2.215-10/2001, este artigo passou a dispor o seguinte:
Art. 29. É permitida a acumulação:
I - de uma pensão militar com proventos de disponibilidade, reforma, vencimentos ou aposentadoria;
II - de uma pensão militar com a de outro regime, observado o disposto no art. 37, inciso XI, da Constituição Federal.
Tendo em vista que o referido dispositivo legal em nenhum momento permitiu a acumulação de mais de dois benefícios, a pensão militar em exame deve ser considerada ilegal, negando-se consequentemente o respectivo registro.
No âmbito desta Corte de Contas, a jurisprudência é pacífica no sentido de considerar tal acumulação indevida, conforme se observa das seguintes deliberações:
Acórdão 8721/2017-TCU-Segunda Câmara
PENSÃO MILITAR. ACUMULAÇÃO ILEGAL DE BENEFÍCIOS. DESCUMPRIMENTO DAS REGRAS DO ART. 29 DA LEI 3.765/1960. ILEGALIDADE DE UM ATO E NEGATIVA DE REGISTRO. LEGALIDADE DOS DEMAIS ATOS, COM DETERMINAÇÃO PARA OS REGISTROS CORRESPONDENTES.
 (...) 
2. O benefício previdenciário do INSS é considerado para fins do disposto no mencionado art. 29 da Lei 3.765/1960, haja vista que, em se tratando de pensão civil, quer seja previdenciária quer estatutária, a acumulação de benefícios recebidos dos cofres públicos deve ser entendida de maneira restritiva.
Acórdão 10142/2017-TCU-Segunda Câmara
PESSOAL. PENSÃO MILITAR. PERCEPÇÃO SIMULTÂNEA DE MAIS DE DOIS BENEFÍCIOS. ACUMULAÇÃO ILEGAL. DESCUMPRIMENTO DAS REGRAS DO ART. 29 DA LEI 3.765/1960. ILEGALIDADE DE UM ATO E NEGATIVA DE REGISTRO. LEGALIDADE DAS OUTRAS CONCESSÕES, COM DETERMINAÇÃO PARA OS REGISTROS CORRESPONDENTES.
Acórdão 3653/2011-TCU-Segunda Câmara
PESSOAL. PENSÃO MILITAR. LEI Nº 3.765/1960. REVERSÃO EM FAVOR DAS FILHAS DO INSTITUIDOR. ACUMULAÇÃO DE TRÊS BENEFÍCIOS POR UMA INTERESSADA. ILEGALIDADE. DETERMINAÇÕES.
O ato da pensão em análise ingressou neste Tribunal em 22/12/2017, de modo que pode ser apreciado sem a necessidade de prévia oitiva da interessada, nos termos do Acórdão 587/2011-TCU-Plenário.
Ante o exposto, o Ministério Público de Contas manifesta-se pela ilegalidade da pensão militar instituída por Luiz Lail Medeiros e aquiesce à proposta oferecida nos autos pela Sefip, quanto aos demais atos em exame.

não há

Procurador Júlio Marcelo de Oliveira.

PENSÃO MILITAR. ACUMULAÇÃO INDEVIDA DE BENEFÍCIOS. APLICAÇÃO INDEVIDA DO PREVISTO NO ART. 110, § 1º, DA LEI 6.880/1980, COM MAJORAÇÃO NO VALORES PAGOS A PENSIONISTAS. ILEGALIDADE DE TRÊS ATOS. LEGALIDADE DOS DEMAIS.

PENSÃO MILITAR (PMIL)

Secretaria de Fiscalização de Pessoal (SEFIP).

Trata-se de atos de pensão militar emitidos pelo Comando do Exército, em favor das seguintes beneficiárias:
	Instituidor
	Beneficiárias

	Margarido Domingos de Souza (peça 2) 
	Margaret Nascimento de Sousa (filha) 

		Maria de Jesus de Souza Ferreira (filha) 

		Neide Aparecida Nascimento de Sousa (filha) 

	Francisco Medeiros de Lima (peça 3) 
	Iasmi Matos Medeiros (viúva) 

	João de Paula Joca (peça 4) 
	Jacinta Maria Monteiro Joca (filha) 

		Marta Maria Monteiro Joca de Oliveira (filha) 

		Monica Maria Monteiro Joca Martins (filha) 

		Veronica Maria Monteiro Joca (fillha) 

	Edmilton Santabaia Nogueira (peça 5) 
	Sandra Borges Santabaia Nogueira (filha) 

		Sanne Santabaia Cavalcante (filha) 

	Luiz Lail Medeiros (peça 6) 
	Ana Cely Aguiar Medeiros (viúva) 

	Manoel Ferreira dos Anjos (peça 7) 
	Marilene dos Anjos Juca de Queiroz (filha) 

	José Ribamar Alves Maciel (peça 8) 
	Joseane de Castro Maciel (filha) 

		Joselia de Castro Maciel (filha) 

		Keane de Castro Maciel (filha) 

	Mario Veiga (peça 9) 
	Terezinha Silva Veiga (viúva) 

	José de Paula Rodrigues (peça 10) 
	Ana Maria Monteiro de Paula (filha) 

	Francisco de Assis Martins Alves (peça 11) 
	Adriana Passos Martins Alves (filha) 

		Esmeralda Oliveira Martins Alves (viúva) 

Os atos foram submetidos a críticas automatizadas e à verificação adicional da Sefip, que propugna pela legalidade dos atos e correspondente registro.
O MPTCU diverge quanto ao ato emitido por Luiz Lail Medeiros, falecido em 4/3/2015, tendo em vista a informação obtida de que a viúva Ana Cely Aguiar Medeiros já aufere dois benefícios, referentes a proventos de aposentadoria por tempo de contribuição do INSS (desde 6/9/1991) e vencimentos de professora da Secretaria de Educação do Estado do Ceará (desde 4/1/1993) .
Ante a afronta ao previsto no art. 29 da Lei 3.765/1960, que estabelece a possibilidade de acumulação de uma pensão militar e um provento de aposentadoria ou um vencimento, o Parquet propõe que o ato instituído por Luiz Lail Medeiros seja julgado ilegal e tenha negado seu registro.
Ao tempo em que adoto, em parte, o parecer emitido pelo MPTCU como razões de decidir, registro irregularidade referente ao posto hierárquico considerado para fins de cálculo dos benefícios instituídos por Luiz Lail Medeiros, Mario Veiga e Francisco de Assis Martins Alves. 
Nos três casos, foi indevidamente aplicada a regra prevista no art. 110, § 1º, da Lei 6.880/1980, segundo o qual a reforma motivada pela incapacidade definitiva do militar que estiver na ativa ou na reserva remunerada terá remuneração calculada com base no soldo correspondente ao grau hierárquico imediatamente superior ao que o militar possuir, ou possuía, na ativa. Nesse sentido está pacificada a jurisprudência do Superior Tribunal de Justiça, consoante o paradigmático Acórdão 2225/2019-TCU-Plenário, da Relatoria do Ministro Benjamin Zymler.
O citado decisum também assentou que, caso o militar transferido para a inatividade (reserva remunerada ou reforma) contasse com mais de trinta anos de serviço e recebesse remuneração correspondente ao grau hierárquico superior, como previa a redação original do art. 50, inciso II, da Lei 6.880/1980, nem mesmo a moléstia incapacitante prevista no art. 108, incisos III, IV e V, da Lei 6.880/1980 daria ensejo a novo enquadramento de posto e consequente melhoria dos proventos.  
Feitas tais considerações, a tabela seguinte resume a situação dos ex-militares citados:
	Instituidor
	Data
	Posto/Graduação considerado
	Tempo de serviço para reserva remunerada (anos) 

		Ingresso
	Reserva
	Reforma
	Óbito
	Ativa
	Reserva
	Reforma
	Pensão militar
	
	Luiz Lail Medeiros (peça 6) 
	1/2/1952
	4/2/1981
	21/08/1987
	4/3/2015
	Tenente Coronel
	Coronel
	Coronel
	General de Brigada
	29

	Mario Veiga 
 (peça 9) 
	1/6/1951
	27/7/1984
	5/7/1993
	8/9/2017
	Capitão
	Major
	Tenente Coronel
	General de Brigada
	33

	Francisco de Assis Martins Alves 
 (peça 11) 
	7/1/1953
	29/8/1983
	21/11/2002
	16/2/2017
	Capitão
	Major
	Tenente Coronel
	Tenente Coronel
	31

Luiz Lail Medeiros passou para a reserva remunerada em 4/2/1981, sem o tempo requerido pelo art. 50, inciso II, da Lei 8.660/1980, em sua redação original, para percepção de remuneração correspondente ao grau hierárquico superior (Coronel) ao que exercia na ativa (Tenente Coronel) . Sua reforma deu-se em 21/8/1987, de forma compulsória, ao atingir a idade limite para permanência na reserva para oficial superior, com fulcro nos arts. 104, inciso II, c/c 106, inciso I, da Lei 6880/1980. Apesar disso, o que se verifica é que a pensão militar instituída em favor de sua viúva está sendo calculada, indevidamente, sobre a remuneração de General de Brigada. Como destacado pelo MPTCU, a viúva também acumula outros dois benefícios. 
Mario Veiga passou para a reserva aos 33 anos de serviço, na condição de Capitão, e teve sua remuneração ajustada para o posto hierárquico imediato (Major) , como previsto no texto original do art. 50, inciso II, da Lei 8.660/1980. Apesar de sua reforma ter-se dado de forma compulsória, por invalidez permanente, com fulcro no art. 108, inciso V, da Lei 6.880/1980, não havia respaldo legal para novo reenquadramento de posto e majoração da remuneração então paga (Tenente Coronel) , haja vista que na ativa o posto ocupado era de Capitão. Também ilegal é o pagamento da pensão militar à viúva com base na remuneração de General de Brigada.
Francisco de Assis Martins Alves preenchia os requisitos para ser colocado na reserva com remuneração do posto hierárquico imediato (Major) ao que ocupava na ativa (Capitão) . Indevido, contudo, o novo reenquadramento feito quando da reforma por invalidez permanente, com fulcro no art. 108, inciso V, da Lei 6.880/1980, mantido para fins de pagamento de pensão à viúva e à filha. 
Ilegais, portanto, os atos de pensão militar instituídos por Luiz Lail Medeiros, Mario Veiga e Francisco de Assis Martins Alves, aos quais recurso registro. Julgo legais os demais atos.
Ante o exposto, VOTO no sentido de que o Tribunal adote a deliberação que ora submeto à apreciação deste Colegiado.
TCU, Sala das Sessões Ministro Luciano Brandão Alves de Souza, em 4 de fevereiro de 2020.
WALTON ALENCAR RODRIGUES 
Relator